【裁判字號】    89,台上,2018
【裁判日期】    890831
【裁判案由】    土地所有權移轉登記
【裁判全文】
最高法院民事判決                              八十九年度台上字第二○一八號
    上  訴  人  壬 ○ ○
                酉 ○ ○
                宇 ○ ○
                戌 ○ ○
                乙 ○ ○
                甲 ○ ○李.
                癸 ○ ○
                子○○○
                亥 ○ ○
                丙 ○ ○
                卯 ○ ○
                申 ○ ○
                巳 ○ ○
                丑 ○ ○
                地 ○ ○
                辰 ○ ○
                午 ○ ○
                未 ○ ○
                庚○○○
                戊 ○ ○
                丁○○○
                天 ○ ○
                寅○○○
    共      同
    訴訟代理人  黃 健 和
    兼  共  同
    訴訟代理人  己 ○ ○
    被 上訴 人  辛 ○ ○
右當事人間請求土地所有權移轉登記事件，上訴人對於中華民國八十八年一月二十六
日台灣高等法院第二審判決（八十七年度重上字第六五號），提起上訴，本院判決如
左：
    主  文
原判決廢棄，發回台灣高等法院。
    理  由
本件原審維持第一審所為上訴人敗訴之判決，駁回其上訴，無非以：上訴人主張，被
上訴人與訴外人許天城共同於民國五十五年間在台北縣三重市○○○段菜寮小段五○
－九地號、五○－二三地號、五一－八地號、五一－一八地號四筆土地上興建四樓房
屋十棟，共四十戶預售。伊或伊之前手購買其中七棟，計二十四戶，詎被上訴人竟於
未完成交屋前，即避不見面，伊及伊之前手乃自行完成建築。嗣於辦理系爭房屋所有
權登記時，因被上訴人尚未取得土地所有權，而未能就土地部分實施分割及辦理所有
權移轉登記，經調查土地登記資料，始知五○－九地號、五○－二三地號二筆建地已
由被上訴人以法院拍賣為原因，於七十五年四月二十一日取得所有權登記。被上訴人
既出售系爭房屋及基地，自有將系爭土地所有權移轉登記與伊之義務等情，爰依買賣
之法律關係求為命被上訴人將系爭土地依如原判決附圖所示方法為分割，並為土地所
有權移轉登記與伊之判決。經查上訴人主張右揭事實，固據提出位置圖、房屋訂購契
約、土地及樓房買賣契約書、收據、房屋現狀詳表、房屋所有權狀、土地分割及移轉
圖面、使用執照、土地及建物登記簿謄本為證，但上開房屋訂購契約暨土地及樓房買
賣契約書係分別於五十五年、五十六年間所訂立，而土地及樓房買賣契約書第三條及
第七條分別載明：建築工程應由賣主負責於五十六年九月中旬開工，並二百工作天完
成；於第八期全部完工時移轉過戶登記。上訴人亦自承系爭房屋應於五十七年間即可
完工及辦理過戶登記，則上訴人就系爭土地應有部分移轉登記請求權時效，應自建物
於五十七年三、四月間建造完成日起算，與被上訴人是否取得土地所有權之事實無關
。上訴人雖主張應自七十五年四月二十一日被上訴人取得系爭五○－九地號、五○－
二三地號二筆建地所有權之日起算，尚未逾十五年消滅時效期間云云，惟民法第一百
二十八條規定消滅時效自請求權可行使時起算，所謂請求權可行使時，乃指權利人得
行使請求權之狀態而言，至於義務人實際上能否為給付，則非所問。又所謂自請求權
可行使時起算，係指法律上之障礙已不存在之情形而言，至權利人何時知悉可行使，
乃屬於其主觀之事由，與時效之起算無關。上開二筆土地，被上訴人於五十五年九月
二十七日向法院拍賣取得時，即已取得所有權，至該土地雖有訴外人徐吳燕之地上權
登記，並於五十三年十二月間為法院查封登記，均無礙上訴人請求所有權移轉登記，
上訴人此一主張要無足取。次查上訴人固係持使用執照影本、門牌證明、房屋稅單及
內載：「房屋原起造人為被上訴人，經上訴人向其承買至今業有十數載，年代已久，
因而將原所訂立之所有權買賣移轉契約書遺失無訛，如有虛偽不實致他人損害時，上
訴人願負法律上一切責任」之理由書，向地政機關申報系爭房屋所有權第一次登記，
惟被上訴人並未與上訴人簽訂所有權買賣移轉契約書，且上開建物登記聲請書未列被
上訴人為義務人，已難認被上訴人知悉並同意將系爭房屋移轉登記與上訴人所有，況
土地與房屋為各別之不動產，其所有權人各得分別行使其權利，尚難因上訴人於七十
一年十二月間辦理系爭房屋為其所有，即推斷被上訴人已默認上訴人對系爭土地之請
求權存在，時效因而中斷。從而上訴人對系爭土地之十五年消滅時效期間應自五十七
年三、四月間起算，早已屆滿，被上訴人已為時效抗辯，上訴人之請求即屬不應准許
。復查上訴人子○○○、卯○○、申○○、巳○○、亥○○、地○○、辰○○、午○
○、未○○、丁○○○、天○○、寅○○○（下稱子○○○等十二人）係與訴外人許
天財簽訂土地及樓房買賣契約書，被上訴人既非買賣契約當事人，子○○○等十二人
本於買賣之法律關係請求其移轉土地應有部分，即屬於法無據。又上訴人己○○、乙
○○、丙○○、丑○○、壬○○、戌○○均非買賣契約之當事人，又未舉證證明受讓
原買受人土地所有權移轉登記請求權，亦不得本於買賣契約請求被上訴人移轉系爭土
地所有權等詞，為其判斷之基礎。
查基於強制執行而取得不動產物權者屬於民法第七百五十九條規定之範圍，一經法院
發給權利移轉證書，即發生取得不動產物權之效力，固不以登記為生效要件，但非經
登記不得處分其物權。系爭五○－九地號、五○－二三地號二筆土地係法院於五十五
年九月二十七日拍賣時，由被上訴人拍定買受，被上訴人固於法院發給權利移轉證書
時已取得該土地所有權，惟被上訴人遲至七十五年四月二十一日始行辦妥登記，有土
地登記簿謄本可按，揆諸前揭說明，被上訴人在辦妥登記前，尚不得為移轉或分割之
物權處分行為，故上訴人即不得請求被上訴人為分割、移轉，則其消滅時效期間似應
自辦妥登記時起算，原審謂應自被上訴人拍定買受時起算，已難謂合。又上訴人就其
購買之預售屋，係向地政機關申報所有權等一次登記，而非所有權移轉登記，為原審
所確定之事實，乃原審未進一步究明上訴人申報登記所檢附之使用執照影本、門牌證
明、房屋稅單等證件如何取得，徒以兩造間未簽訂所有權買買移轉契約書及登記聲請
書未列被上訴人為義務人，遽認被上訴人並未同意將系爭房屋移轉登記與上訴人所有
，未免速斷。而土地與房屋雖為各別之不動產，惟上訴人所買受者係房屋及其基地，
二者有不可分離之關係，倘系爭房屋登記為上訴人所有，係出於被上訴人之同意，則
被上訴人已承認上訴人基於買賣關係所取得之標的物所有權移轉登記請求權，能否謂
上訴人就系爭土地之所有權移轉登記請求權，不因前開同意而生中斷時效之效力。非
無斟酌之餘地。次查上訴人係主張被上訴人與訴外人許天城共同於五十五年間在系爭
土地上蓋建四樓房屋十棟，計四十戶預售，由其買受其中七棟，計二十四戶云云（見
一審卷四至五頁），倘非虛妄，則上訴人係向被上訴人及許天城二人購買系爭房地，
而非僅向其中任何一人購買，原審未遑查明上訴人之主張是否屬實及被上訴人與許天
城共同建屋出售是否為合夥或其他類此之法律關係，遽謂上訴人子○○○等十二人所
訂立之土地及樓房買賣契約書所載之出賣人為許天城，即謂被上訴人並非買賣契約之
當事人，上開上訴人不得依買賣關係請求其移轉系爭土地所有權應有部分，自欠允洽
。末查上訴人己○○、乙○○、丙○○、丑○○、壬○○、黃柏欽雖非房屋訂購契約
所載之原買受人，惟該契約第六條約定：本件房地辦理過戶登記時，買主得自由指定
登記權利人，賣主不得異議。參以該上訴人已將系爭房屋所有權登記為其所有之事實
，該上訴人是否業經原買受人指定為登記名義人，尚非無疑，原審未遑注意及此，率
以其非契約所載之原買受人，即為其敗訴之判決，亦屬可議。上訴論旨，指摘原判決
不當，求予廢棄，非無理由。
據上論結，本件上訴為有理由，依民事訴訟法第四百七十七條第一項、第四百七十八
條第一項，判決如主文。
中      華      民      國    八十九    年      八      月    三十一    日
                              最高法院民事第五庭
                                  審判長法官  蕭  亨  國
                                        法官  許  朝  雄
                                        法官  陳  淑  敏
                                        法官  葉  勝  利
                                        法官  鄭  玉  山
      右正本證明與原本無異
                                              書  記  官
中      華      民      國    八十九    年      九      月    二十二    日


司法院資訊處製作；財團法人民間司法改革基金會備份。
